【裁判字號】    98,交抗,144
【裁判日期】    980804
【裁判案由】    聲明異議
【裁判全文】
臺灣高等法院臺南分院交通事件裁定     98年度交抗字第144號
抗  告  人  交通部公路總局嘉義區監理所麻豆監理站
受 處 分人  甲○○
上列抗告人因受處分人違反道路交通管理處罰條例案件，不服臺
灣臺南地方法院中華民國98年6月9日裁定（98年度交聲字第512
號）提起抗告，本院裁定如下：
    主  文
抗告駁回。
    理  由
一、本件抗告意旨略以：依據法務部民國95年5月25日法律字第
    0950700393號函略以：「不起訴處分包括緩起訴處分。緩起
    訴處分為一種便宜不起訴處分，檢察官為緩起訴處分時依刑
    事訴訟法第253條之2第1項規定，對被告所為之指示及課予
    負擔，係一種特殊的處遇措施，並非刑罰。故而刑事案件經
    檢察官為緩起訴處分確定後，宜視同不起訴處分確定，得依
    違反行政法上義務規定裁處，此為行政罰法第26條第1項所
    明文。」。又按，行政罰法第26條第1項規定，1行為同時觸
    犯刑事法律及行政法上義務規定者，依刑事法律處罰之。此
    所謂「依刑事法律處罰之」，應係指罪刑法定主義及刑事法
    律正當程序運作完成始足當之。故而，抗告人認緩起訴處分
    與刑事處罰仍屬有別。從而，抗告人依道路交通管理處罰條
    例第35條第1項第1款裁處行政罰鍰，於法並無抵觸。為此，
    爰依同條例第87條第3項規定提起抗告云云。
二、原裁定意旨略以：
  (一)本件受處分人甲○○於97年12月31日5時4分許，駕駛車牌號
    碼NR－5973號自用小客車，於國道三號北上333.6公里處，
    經警測得其吐氣所含酒精濃度為每公升0.71毫克，遭舉發酒
    後駕車之違規，嗣由臺灣臺南地方法院檢察署檢察官就其酒
    駕行為涉犯刑事法律部分為緩起訴處分，並經檢察官命向財
    團法人臺南市私立天主教瑞復益智中心捐款新台幣（下同）
    3萬元，而受處分人於98年3月31日已履行上開緩起訴處分之
    負擔等情，此有緩起訴處分書、臺灣臺南地方法院檢察署98
    年度偵字第743號偵查卷，及受處分人提出之財團法人臺南
    市私立天主教瑞復益智中心98年4月9日98瑞益字第349號函
    及緩起訴處分金收據在卷可佐，堪以認定。
  (二)受處分人因本件交通違規行為同時觸犯刑事法律，依行政罰
    法第26條第1項「1行為不2罰」之規定，自應依刑事法律處
    罰之（即緩起訴處分）。本件受處分人在刑事部分，業經檢
    察官為緩起訴處分，並經檢察官命向財團法人臺南市私立天
    主教瑞復益智中心支付3萬元，該命捐款之命令名義上非刑
    罰，但仍是1種特殊處遇措施，造成受處分人之財產減少，
    性質上為刑事制裁，實質上為刑事處罰。故檢察官為緩起訴
    處分並命向公益團體捐款者，其捐款解釋上亦為道路交通管
    理處罰條例第35條第8項所規定之罰鍰，監理機關雖不得再
    為行政裁處，惟若行為人所支付之緩起訴處分金，未達道路
    交通管理處罰條例第92條第3項所定最低罰鍰基準者，依該
    條例第35條第8項之規定，即須補繳不足最低罰鍰之部分，
    始為適法。參諸違反道路交通管理事件統一裁罰基準之規定
    ，對於駕駛人駕駛汽車，而其吐氣所含酒精濃度超過每公升
    0.55毫克以上，其最低應納罰鍰之數額為4萬9,500元。本件
    受處分人依檢察官之命令所支付之3萬元，顯不足1萬9,500
    元之最低罰鍰。依上規定，本件受處分人行政罰鍰部分，應
    於扣除上開3萬元後，處以1萬9,500元罰鍰。因而就受處分
    人聲明異議之原處分罰鍰部分撤銷，另為諭知受處分人應處
    罰鍰1萬9,500元之裁定（至於原處分裁處受處分人「吊扣駕
    駛執照12個月」、及「施以道路安全講習」部分，未經受處
    分人聲明異議，業已確定，不在原裁定範圍之內，附此敘明
    ）。
三、經查：
  (一)按94年2月5日公布，於95年2月5日施行之行政罰法第26條規
    定：「1行為同時觸犯刑事法律及違反行政法上義務規定者
    ，依刑事法律處罰之。但其行為應處以其他種類行政罰或得
    沒入之物而未經法院宣告沒收者，亦得裁處之。前項行為如
    經不起訴處分或為無罪、免訴、不受理、不付審理之裁判確
    定者，得依違反行政法上義務規定裁處之」，又其他種類行
    政罰，係指違反行政法上之義務應受「裁罰性」之「不利處
    分」，依行政罰法第2條規定，包括限制或禁止行為之吊扣
    證照處分。究其立法理由，1行為同時觸犯刑事法律及違反
    行政法上義務規定時，由於刑罰與行政罰同屬對不法行為之
    制裁，刑罰之懲罰作用較強，故在處罰目的相同且處罰方式
    相同時，若依刑事法律處罰，即足資警惕時，實無1事2罰再
    處行政罰之必要；且刑事法律處罰，由法院依法定程序為之
    ，較符合正當法律秩序，應予優先適用，故同時觸犯刑事法
    律及違反行政法上義務規定之行為，行政機關得否科以與刑
    罰相類之行政罰處罰，端視該行為之刑事訴追或審判程序終
    局結果而定，在刑事訴追、審判程序尚未終局確定前，行政
    機關自不得逕予裁罰；至於罰鍰以外之沒入或其他種類行政
    罰，因兼具維護公共秩序之作用，為達行政目的，行政機關
    仍得併予裁處。
  (二)又觸犯刑事法律之犯罪行為，除得經檢察官之起訴，並由法
    院審理後，為有罪科刑、無罪、免訴、不受理、不付審理之
    裁判外，如檢察官認該行為所涉為死刑、無期徒刑或最輕本
    刑3年以上有期徒刑以外之罪，於參酌刑法第57條所列事項
    及公共利益之維護，認以緩起訴為適當者，得定1年以上3年
    以下之緩起訴期間為緩起訴處分（刑事訴訟法第253條之1）
    。就要件言，緩起訴基本上係認被告有犯罪嫌疑，而暫緩起
    訴，並得課被告予一定之負擔或指示（同法第253條之2第1
    項），此與不起訴處分係因犯罪嫌疑不足或其他原因（同法
    第252條、第253條），且不得附條件或負擔，顯有不同，可
    知緩起訴處分是1種刑事處罰。又經檢察官為「緩起訴」處
    分者，於「緩起訴」之猶豫期間內，檢察官可對其持續觀察
    ，若認其顯無反省警惕之情或根本欠缺反省警惕之能力（即
    符合刑事訴訟法第253條之3第1項所列3款情形）者，得依職
    權或依告訴人之聲請，將「緩起訴」處分撤銷，並依法追訴
    ，亦即在緩起訴處分之猶豫期間內，刑事訴追程序仍未終局
    確定，此與不起訴處分確定後，刑事訴追程序終結，檢察官
    原則上不得就同1行為再行起訴之法律效果迥異。上開行政
    罰法第26條第2項並未明列「緩起訴處分」，本不宜擴張解
    釋，且緩起訴處分性質上與不起訴處分不同，無適用行政罰
    法第26條第2項規定之餘地。因此，經檢察官為緩起訴處分
    之行為，如同時違反行政法上義務之規定，因已有刑事處罰
    ，此時行政機關若另行依法行政裁罰，無異1罪2罰，因此參
    酌行政罰法第26條之立法意旨，違反行政法上義務之行為，
    若同時亦經檢察官另為緩起訴處分時，行政機關應不得就同
    1行為，再為與刑罰相類之罰鍰處分。
  (三)且按緩起訴之被告依檢察官緩起訴處分命令，向公益團體繳
    納捐款，係履行檢察官為緩起訴處分命令，性質上自屬於處
    分金，與罰金無異，則修正後道路交通管理處罰條例第35條
    第8項所規定之罰金，解釋上自應包括依檢察官處分命令，
    而向公益團體繳納捐款在內，受處分人既依檢察官之緩起訴
    處分命令，向公益團體繳納捐款，即係履行檢察官為緩起訴
    處分命令，與受刑事處罰無異，自不應再受行政裁罰。此有
    臺灣高等法院96年11月刑事庭庭長法律問題研討會決議可參
    。
  (四)查本件受處分人上開酒後駕車之行為，因同時觸犯刑法之不
    能安全駕駛動力交通工具罪，經臺灣臺南地方法院檢察署檢
    察官以98年度偵字第743號處分書為緩起訴處分，緩起訴期
    間為1年，並命其應於緩起訴處分確定日起2個月內向財團法
    人臺南市私立天主教瑞復益智中心支付3萬元，受處分人雖
    已繳納完畢，惟依道路交通管理處罰條例第92條第3項及違
    反道路交通管理事件統一基準表之最低罰鍰基準規定，本件
    受處分人顯不足4萬9,500元最低罰鍰，其不足部分應依道路
    交通管理處罰條例第35條第8項之規定裁決繳納不足最低罰
    鍰之部分。是本件受處分人行政罰罰鍰部分，應於扣除上開
    3萬元後，處以1萬9,500元罰鍰，原裁定就受處分人聲明異
    議部分，撤銷原處分所處罰鍰，諭知受處分人應處罰鍰1萬
    9,500元之裁定，於法並無不合。
  (五)綜上，本件抗告意旨所陳各節，仍執緩起訴等同於一般不起
    訴處分之見解，指摘原裁定為不當，難認有理由，應予駁回
    。
四、據上論結，依道路交通案件處理辦法第26條，刑事訴訟法第
    412條，裁定如主文。
中    華    民    國    98    年    8     月    4     日
                  刑事第二庭    審判長法  官  葉居正
                                      法  官  吳勇輝
                                      法  官  郭千黛
以上正本證明與原本無異。
不得再抗告。
                                      書記官  尤乃玉
中    華    民    國    98    年    8     月    5     日


司法院資訊處製作；財團法人民間司法改革基金會備份。
